【裁判字號】    87,重上,63
【裁判日期】    890307
【裁判案由】    塗銷土地抵押權登記
【裁判全文】
臺灣高等法院臺中分院民事判決  八十七年度重上字第六十三號
      上  訴  人  丙○○
      訴訟代理人  謝文田  律師
      被上訴  人  甲○○即李.
                          住台.
                  乙○○即李.
                          住同.
      右二人共同
      訴訟代理人  李效文  律師
      右二人共同
      複代理  人  蔡本勇  律師
右當事人間塗銷土地抵押權登記事件，上訴人對於中華民國八十七年五月二十二日臺
灣臺中地方法院八十七年重訴字第九八號第一審判決提起上訴，本院判決如左：
      主      文
上訴駁回。
第二審訴訟費用由上訴人負擔。
      事      實
甲、上訴人方面：
一、聲明：求為判決：
  （一）原判決廢棄。
  （二）被上訴人在第一審之訴駁回。
二：陳述：除與原判決所載相同部分予以引用外，補述略稱：
  （一）本件抵押權設定係屬真實，理由如下：
    １、上訴人即抵押權人丙○○曾於八十二年一月五日借與訴外人即債務人蘇紹東
        新台幣（以下同）四百萬元，上訴人依照蘇紹東之指定，將該筆借款電匯至
        其胞妹蘇美雲在台中市第六信用合作社所開設之第00000000000
        000號帳戶內，由此足證本件抵押債權係屬真實。
    ２、上訴人電匯右揭款項與蘇美雲時，轉帳收入傳票上除記載有收款人蘇美雲及
        匯款人（即上訴人）丙○○之姓名外，並特別註記有蘇紹東之姓名，由此可
        證明該款係借與蘇紹東，而經其指定匯至其指定之蘇美雲之右揭合作社帳戶
        內？否則何必在傳票上特別註記蘇紹東之姓名？其理至明。
    ３、上訴人借與蘇紹東之上揭四百萬元，其資金來源：上訴人本人及妻洪素鳳於
        八十二年一月五日匯款當日，至彰化縣芬園鄉農會，將定期儲蓄存款三百五
        十萬元、五十萬元提前解約，領得四百萬元後借與蘇紹東，此由定期存款單
        上均蓋有八十二年一月五日轉帳之戳記，即足為佐證。
    ４、截至八十四年十一月為止，蘇紹東共積欠上訴人六百五十萬元。上訴人為求
        確保債權，要求蘇紹東將渠名下之土地設定抵押。經雙方合意後於八十四年
        十一月三日辦理系爭抵押權登記，蘇紹東並開立同額之本票一張予上訴人作
        為債權憑證。該本票原本經鈞院當庭提示，被上訴人並不爭執。是故系爭抵
        押權設定，乃是抵押債權債務雙方之真實意思表示，復依法申請設立登記，
        並無任何通謀或虛偽不實之情形。
  （二）系爭抵押權之設定，在被上訴人提起本件塗銷抵押權登記訴訟前，即已設定
        完畢。抵押義務人兼債務人蘇紹東與系爭土地之現在所有權人即被上訴人間
        有何債權債務之爭執，上訴人並不知情，上訴人不可能明知有損害被上訴人
        權利之情形，被上訴人就其主張上訴人有侵害其權利一節，應負舉證責任。
  （三）系爭抵押權之設定，係以訴外人蘇紹東所有之烏日鄉○○段第一０八一之九
        號、第一０八六之六號、第一０八六之八號及同安厝段第五五五之五六號等
        四筆土地，共同擔保蘇紹東所欠上訴人之六百五十萬元債務，並非僅以系爭
        喀哩段第一０八一之九號一筆土地設定六百五十萬元之扺押權與上訴人，由
        此亦足以證明系爭抵押權之設定，並無不實。
  （四）系爭抵押權係依土地法所為之設定登記，依法有絕對效力，不容被上訴人任
        意否認。
  （五）退步言之，縱令訴外人蘇美雲有透過其胞兄蘇紹東（即抵押債務人）向上訴
        人（抵押權人）調錢，因係蘇紹東出面向上訴人借貸系爭款項，蘇紹東表示
        對上訴人負責，故由蘇紹東承擔蘇美雲所欠上訴人之債務，亦屬人之常情。
        此由蘇紹東已簽發本票交與上訴人作為債權憑證之事實，即可證明上訴人與
        蘇紹東之間，就系爭抵押債務，已有債務承擔之法律關係存在。依民法第三
        百條規定：「第三人與債權人訂立契約承擔債務人之債務者，其債務於契約
        成立時，移轉於該第三人」。是以系爭抵押債權顯然存在。
  （六）再退步言之，民法第一百十一條規定：「法律行為之一部分無效者，全部皆
        為無效。但除去該部分亦可成立者，則其他部分仍為有效」。上訴人就系爭
        六百五十萬元之抵押債權，其中四百萬元部分，已舉證證明抵押債權存在，
        而抵押債權係屬金錢消費借貸，其性質亦非不可分，故依前揭法律規定，系
        爭抵押權，至少在四百萬元之範圍內存在。原審判決認定抵押權六百五十元
        ，全數均屬虛偽，均應予塗銷，自非適法。
  （七）上訴人原持有之蘇美雲所簽發之支票，上訴人已返還蘇紹東，由蘇紹東轉交
        蘇美雲，上訴人現未持有該張支票。
三、證據：除引用原審立證方法外，補提：電匯單影本、本票影本、芬園鄉農會轉帳
    收入傳票影本各一張、定期儲蓄存款存單影本十三張為證。並聲請向原法院調閱
    該院八十五年重訴字第四九八號丙○○與甲○○間塗銷抵押權登記事件卷宗。
乙、被上訴人方面：
一、聲明：求為判決：駁回對造之上訴。
二、陳述：除與原判決所載相同部分予以引用外，補述略稱：
  （一）依上訴人所提定期存款單，其金額合計為四百八十萬元，並非上訴人所稱之
        四百萬元，且上訴人所提之定期存款單中有一張係黃贊丁之三十萬元存款單
        ，足見上訴人所稱伊借與蘇紹東之四百萬元，其金錢來源係其夫妻在彰化縣
        芬園鄉農會之定期存款四百萬元提前解約而取得四百萬元借與蘇紹東云云，
        並非真實。
  （二）上訴人所提彰化縣芬園鄉農會收入轉帳傳票右下角係記載「蘇紹東」，並非
        記載「蘇紹東借」等字，足見四百萬元並非借給蘇紹東。又六百五十萬元數
        額非小，若上訴人確有借與蘇紹東六百五十萬元，必定向蘇紹東索取借據或
        其他借款憑證，以為日後催討之憑據，玆竟未見上訴人提出借據，顯見上訴
        人所辯伊有借款六百五十萬元與蘇紹東云云，並非可採。
  （三）若上訴人確有借與蘇紹東六百五十萬元，則蘇紹東死亡，其繼承人申報蘇紹
        東之遺產稅時，必定將蘇紹東所欠上訴人之系爭六百萬元鉅額債務列在債務
        欄內，以減免遺產稅負擔，惟查蘇紹東之繼承人申報遺產稅時，其申報書竟
        無任何有關蘇紹東欠上訴人六百五十萬元之記載，足證上訴人顯未借貸六百
        五十萬元與蘇紹東。
  （四）系爭抵押權設定原因發生日期為八十四年十一月三日，而上訴人所主張伊借
        款四百萬元給蘇紹東，將該四百萬元匯至蘇紹東指定之蘇美雲右揭帳戶內之
        日期為八十二年一月五日，兩者相隔長達三年，足見系爭抵押權之設定，顯
        非在擔保三年前之八十二年一月五日蘇紹東所欠上訴人之上述四百萬元債務
        。又依土地登記簿謄本所載，系爭抵押權並無利息及違約金之約定，但上訴
        人及證人蘇美雲均陳稱上述四百萬元借款有支付利息，兩者互不相符，顯見
        上訴人所稱之上述四百萬元債務，並非系爭抵押權所擔保之債務，系爭抵押
        權所擔保之債權顯不存在，自應塗銷之。
  （五）上訴人所稱伊有出借四百萬元與蘇紹東云云，並非真實，其實上訴人所指之
        四百萬元係借與訴外人蘇紹東之妹蘇美雲，並非借與蘇紹東。此由蘇美雲在
        原審八十五年重訴字第四九八號塗銷抵押權登記事件作證陳稱伊透過蘇紹東
        之介紹，向上訴人借款四百萬元以後，有開四百萬元支票給上訴人等語，即
        可獲證明。
  （六）上訴人所提出發票人蘇紹東、金額六百五十萬元、發票日及到期日均為八十
        四年十一月八日之本票，以及彰化縣芬園鄉農會八十二年一月五日轉帳收入
        傳票上「蘇紹東」三字均係蘇紹東本人之筆跡無誤。
三、證據：除引用原審立證方法外，補提蘇紹東及其繼承人之戶籍謄本共三張為證。
    另聲請向財政部中區國稅局調取蘇紹東死亡時其繼承人申報遺產稅之資料。
      理      由
一、（一）按當事人死亡者，其繼承人於得為承受訴訟時，應即為承受之聲明，為民
    事訴訟法第一百七十五條第一項所明定。本件第一審原告李朝陽於起訴後之八十
    七年三月七日死亡，其繼承人為甲○○、乙○○二人，有戶籍謄本、拋棄繼承通
    知書、繼承系統表附卷可稽（見原審卷第六十二至六十五頁、第七十三至八十三
    頁），甲○○、乙○○於八十七年四月十四日具狀聲明承受訴訟（見同卷第六十
    九頁），核無不合。（二）民事訴訟法第四百條第一項規定：「訴訟標的於確定
    之終局判決中經裁判者，除法律別有規定外，當事人不得就該法律關係更行起訴
    。此即訴訟法上「一事不再理」之原則。所謂一事不再理原則，乃指同一事件曾
    經判決確定，即不得更行起訴。而所謂「同一事件」，必同一當事人就同一法律
    關係而為同一之請求，若此三者有一不同，即不得謂為同一事件，自不受確定判
    決之拘束（最高法院十九年上字第二七八號判例參照）。被上訴人雖曾於八十五
    年八月間提起塗銷系爭抵押權之訴，但其被告除本件被告丙○○外，另有訴外人
    即蘇紹東之繼承人蘇黃木宣、蘇椿美、蘇正松、蘇志成、蘇惠玲、蘇桂玉等人，
    與本件之被告僅丙○○一人者不同；且該事件，被上訴人係本於民法第八十七條
    通謀虛偽設定抵押權無效之法律關係起訴，而本件被上訴人係本於民法第一百七
    十九條不當得利、同法第一百八十四條侵權行為損害賠償以及同法第七百六十七
    條中段物上請求權等法律關係起訴，前後兩件訴訟事件之當事人及訴訟標的均不
    相同，並非同一事件，無「一事不再理」原則之適用，上訴人辯稱被上訴人係重
    複起訴，起訴不合法定程式云云，尚有誤會，均併予鈙明。
二、被上訴人起訴主張：坐落台中縣烏日鄉○○段一○八一之九地號、地目田、面積
    ○‧○九一四公頃土地原係訴外人蘇紹東之父蘇大江承領尚未取得所有權之放領
    地，民國（以下同）五十四年十一月十九日，被上訴人與蘇大江訂立買賣契約書
    ，以新台幣（以下同）一萬五千元之價格，向蘇大江購買上述土地所有權全部，
    因該土地係國有放領地，蘇大江尚未取得所有權，故約定出賣人蘇大江辦妥承領
    手續取得土地所有權狀，買受人即被上訴人繳清價金後，出賣人蘇大江應即將上
    述土地所有權移轉登記與被上訴人，買賣契約訂立之日，被上訴人即已將價金付
    清，其後蘇大江死亡，八十四年八月三十一日，土地所有權移轉為蘇紹東所有，
    蘇紹東拒不依買賣契約將上述土地所有權移轉與被上訴人，經被上訴人對蘇紹東
    提起土地所有權移轉登記之訴，原法院以八十五年度訴字第四七四號，判命蘇紹
    東之承受訴訟人蘇椿美、蘇正松、蘇志成、蘇惠玲、蘇桂玉等五人應將上述土地
    所有權移轉登記與被上訴人，該判決於八十五年五月三十一日確定，被上訴人依
    據該確定判決，聲請台中縣霧峰地政事務所於八十六年十一月二十八日，將上述
    土地所有權移轉登記為被上訴人所有。上述土地，早已於八十四年十一月三日，
    經土地原所有人即訴外人蘇紹東向台中縣霧峰地政事務所提出申請，該所收文字
    號霧字第一四０八五二號、辦理六百五十萬元抵押權（以下稱系爭抵押權）設定
    登記與上訴人，於同年月七日辦妥設定登記，惟系爭抵押權之設定係屬虛偽，系
    爭抵押登記前後，上訴人未曾交付抵押借貸之款項與第三人即抵押債務人蘇紹東
    ，且土地登記謄本上載稱系爭抵押權所擔保之債務並無約定利息、遲延利息、違
    約金，顯與常理有違，顯見登記之抵押權人即上訴人丙○○就系爭土地並無抵押
    權存在。上訴人並無設定抵押權之法律上原因而就系爭土地受有系爭抵押權之利
    益，為不當得利，又系爭虛偽抵押權之設定，已侵害被上訴人之所有權，使系爭
    土地負擔上述抵押債務，損害被上訴人之所有權，爰本於民法第一百七十九條不
    當得利、第一百八十四條第一項侵權行為及第七百六十七條中段物上請求權等法
    律關係，求為判命上訴人應將系爭土地上以台中縣霧峰地政事務所於八十四年十
    一月三日收件字號霧字第一四○八五二號，所為六百五十萬元抵押權設定登記予
    以塗銷之判決。
三、上訴人則以：伊與訴外人蘇紹東自八十年起即有金錢往來，伊曾於八十二年一月
    五日，電匯四百萬元至蘇紹東指定之台中市第六信用合作社第00000000
    000000帳號其胞妹蘇美雲之帳戶內，至八十四年十一月為止，蘇紹東合計
    積欠伊六百五十萬元，為求確保債權，要求蘇紹東將渠名下之上述土地設定系爭
    抵押權與伊，並開立金額六百五十萬元之本票一張交與伊作為債權憑證，系爭抵
    押權之設定係屬真實。退步言之，縱令蘇紹東所欠上訴人之債務數額未達六百五
    十萬元，但由上述電匯資料足認蘇紹東有向上訴人借款四百萬元，則系爭抵押權
    至少在四百萬元之範圍內存在。再退步言之，縱令系爭抵押權所擔保之債務並非
    抵押義務人蘇紹東向上訴人所借，而係訴外人蘇美雲向上訴人借用，但因蘇紹東
    已簽發與抵押權數額相同之六百五十萬元本票交與抵押權人即上訴人執憑，顯見
    訴外人蘇紹東有承擔蘇美雲所欠上訴人之債務之意思，蘇紹東既已承擔蘇美雲所
    欠上訴人之債務，則其以上述土地設定六百五十萬元抵押權與上訴人，該抵押權
    之設定即非不實等語，資為抗辯。
四、被上訴人主張：上述土地原係訴外人蘇紹東之父蘇大江承領尚未取得所有權之放
    領地，五十四年十一月十九日，被上訴人與蘇大江訂立買賣契約書，以一萬五千
    元之價格，向蘇大江購買上述土地所有權全部，因該土地係國有放領地，蘇大江
    尚未取得所有權，故約定出賣人蘇大江辦妥承領手續取得土地所有權，買受人即
    被上訴人繳清價金後，出賣人蘇大江應即將上述土地所有權移轉登記與被上訴人
    ，買賣契約訂立之日，被上訴人即已將價金付清，其後蘇大江死亡，八十四年八
    月三十一日，土地所有權移轉為蘇紹東所有，蘇紹東拒不依買賣契約將上述土地
    所有權移轉與被上訴人，經被上訴人對蘇紹東提起土地所有權移轉登記之訴，原
    法院以八十五年度訴字第四七四號，判命蘇紹東之承受訴訟人蘇椿美、蘇正松、
    蘇志成、蘇惠玲、蘇桂玉等五人應將上述土地所有權移轉登記與被上訴人，該判
    決於八十五年五月三十一日確定，被上訴人依據該確定判決，聲請台中縣霧峰地
    政事務所於八十六年十一月二十八日，將上述土地所有權移轉登記為被上訴人所
    有。上述土地，早已於八十四年十一月三日，經土地原所有人即訴外人蘇紹東向
    台中縣霧峰地政事務所提出申請，該所收文字號霧字第一四０八五二號、辦理六
    百五十萬元抵押權（以下稱系爭抵押權）設定登記與上訴人，於同年月七日辦妥
    設定登記等情，為上訴人所不爭，並有被上訴人所提之土地登記簿謄本五張、原
    審八十五年訴字第四七四號土地所有權移轉登記事件民事判決正本之影本及該事
    件判決確定證明書影本、李效文律師八十六年七月二十二日八六李律字第０七二
    號致丙○○之書函影本各一件附卷可考（見原審卷第七至十六頁、第三十、三十
    一頁），自堪信為真實。
五、被上訴人主張系爭抵押權之設定登記並非真實，上訴人則辯稱系爭抵押權之設定
    係屬真實，依舉證責任分配原則，應由上訴人就積極事實即系爭抵押權存在之事
    實負舉證責任。經查：
  （一）上訴人辯稱：伊與訴外人蘇紹東自八十年起即有金錢往來，伊曾於八十二年
        一月五日，至彰化縣芬園鄉農會，將伊本人及其妻在農會之定期存單提前解
        約，領出四百萬元，將之電匯至蘇紹東之胞妹蘇美雲在台中市第六信用合作
        社所開設之第00000000000000帳戶內，由此可證上訴人（抵
        押權人）有借款四百萬元與抵押義務人蘇紹東等語。固據其提出彰化縣芬園
        鄉農會定期儲蓄存款存單影本十三張、轉帳收入傳票影本、匯款申請書代收
        入傳票影本各一張附卷可據（本院卷一第四十六頁）。惟依上訴人所提匯款
        單所示，上述匯款四百萬元，匯款人為上訴人丙○○，受款人為訴外人，蘇
        美雲（見本院卷一第四十六頁），足見上述四百萬元匯款，其授受當事人為
        上訴人與蘇美雲，與蘇紹東無關，難認係蘇紹東向上訴人所借。參以證人蘇
        美雲於原審八十五年重訴字第四九八號塗銷抵押權登記事件作證時證稱：「
        （法官問：系爭借款四百萬由誰匯給妳？）蘇美雲答：我缺錢向哥哥（指蘇
        紹東）借．．．他向我要我銀行帳號後來錢就匯到銀行，我開了一張支票給
        哥哥，面額是四百萬元，退票後，票又還給我」。上訴人於該事件中亦自承
        ：「（法官問：有無拿到蘇美雲所開的四百萬元支票？）被告（即上訴人）
        答：蘇紹東有給我一張支票．．．．那張支票面額是四百萬」等語（見原審
        上述案件卷八十六年六月十日筆錄）。上訴人之訴訟代理人於本院亦自承：
        「蘇美雲的支票，我們已還給蘇紹東，由蘇紹東返還給蘇美雲了」等語（見
        本院卷一第七十六頁正面）。由上訴人右揭陳述及證人蘇美雲之證述，蘇美
        雲收受上訴人所電匯之上述四百萬元以後，確曾以其名義簽發同額之支票交
        與上訴人。蘇美雲既曾收受上訴人所匯之四百萬元匯款，又於收受上述匯款
        後簽發同額之支票交與上訴人，顯係以該張支票作為蘇美雲向上訴人借貸四
        百萬元之憑據，以為日後雙方借貸權利義務之依據。足證上訴人係將右揭四
        百萬元借與蘇美雲，而非借與蘇紹東。
  （二）上訴人主張伊對抵押債務人蘇紹東有六百五十萬元債權云云。就其中四百萬
        元部分並不存在，業如上述，其餘二百五十萬元部分，為被上訴人所否認，
        上訴人迄未舉證證明，上訴人所提本票一張（本院卷一第四十五頁），僅能
        證明蘇紹東有在八十四年十一月八日簽發金額六百五十萬元之本票一張交與
        上訴人收執之事實，不足以證明上訴人有貸與蘇紹東六百五十萬元，消費借
        貸契約之要物性尚未具備，是上訴人上開主張，自屬無據。
  （三）上訴人所提彰化縣芬園鄉農會收入轉帳傳票（見本院卷一第五十六頁）右下
        角雖載有「蘇紹東」等字，但其所載之文句並非記載「蘇紹東借」等字，且
        依上訴人之主張，伊係將上述農會之定期存款提前解約，領出四百萬元借與
        蘇美雲，上述轉帳收入傳票上係記載該筆四百萬元由丙○○之帳戶轉入蘇美
        雲在台中市第六信用合作社所開設之右揭帳戶內之事實，足見蘇紹東在上述
        轉帳傳票上簽名，充其量亦僅能證明伊係上述四百萬元轉帳之見證人，殊難
        僅因蘇紹東在上述轉帳收入傳票上簽名，即認蘇紹東係上述四百萬元現金之
        借款人。
  （四）若果如上訴人之主張伊確有借與蘇紹東六百五十萬元，則八十五年四月六日
        蘇紹東死亡，其繼承人申報蘇紹東之遺產稅時，必定將蘇紹東所欠上訴人之
        系爭六百五十萬元鉅額債務列在債務欄內，以減輕遺產稅負擔，惟本院依被
        上訴人之聲請，向財政部台灣省中區國稅局大屯稽徵所函調蘇紹東之遺產稅
        申報資料，該所八十八年十月二十日中區國稅大屯密第八八００二三五０七
        號函送之蘇紹東遺產稅免稅證明書、遺產稅申報書所示，蘇紹東之繼承人申
        報遺產稅時，其申報書並無任何有關蘇紹東積欠上訴人六百五十萬元債務之
        記載（見本院卷二第十三至十八頁），上訴人之訴訟代理人亦陳稱對上述稅
        捐機關函送之資料內容無意見（見同卷第二十一頁），由此益足證明上訴人
        顯未借貸六百五十萬元與蘇紹東。
  （五）依土地登記簿謄本所載，系爭抵押權設定原因發生日期為八十四年十一月三
        日（見原審卷第十六頁），而上訴人（抵押權人）所主張伊借款四百萬元給
        蘇紹東（抵押債務人），將該四百萬元匯至蘇紹東之胞妹蘇美雲在右揭合作
        社所開設帳戶之日期為八十二年一月五日，兩者相隔長約三年，足見系爭抵
        押權之設定，顯非如上訴人所主張在擔保三年前之八十二年一月五日蘇紹東
        所欠上訴人之上述四百萬元債務。又依土地登記簿謄本所載，系爭抵押權並
        無利息及違約金之約定（見原審卷第十六頁），按上訴人主張伊借款與蘇紹
        東之金額高達六百五十萬元，竟無約定利息、遲延利息、違約金，顯與常情
        有違，益見上訴人之主張為不可採。
  （六）上訴人另辯稱：退步言之，縱令系爭借款係訴外人蘇美雲透過其胞兄蘇紹東
        （即抵押設定義務人）之介紹，向上訴人（抵押權人）所調借，但因蘇紹東
        已於八十四年十一月八日，以自已為發票人，簽發金額六百五十萬元之本票
        一張，交與上訴人收執，由此足證蘇紹東有承擔蘇美雲所欠上訴人之債務之
        意思，蘇紹東承擔蘇美雲之債務後，以其所有之上述土地設定系爭抵押與上
        訴人，自不得謂系爭抵押債權之設定屬虛偽等語。固據其提出蘇紹東所簽發
        之本票一張附卷為證（本院卷一第四十五頁）。惟按民法第三百條規定：「
        第三人與債權人訂立契約承擔債務人之債務者，其債務於契約成立時，移轉
        於該第三人」，本件上訴人迄未舉證證明蘇紹東確曾以第三人身分，與伊訂
        立承擔債務契約，由蘇紹東承擔訴外人蘇美雲所欠上訴人之上述四百萬元匯
        款債務。上訴人所提上開本票之金額為六百五十萬元，而上訴人電匯與蘇美
        雲之金額為四百萬元，兩者差額達二百五十萬元，又無任何佐證，殊難單憑
        蘇紹東簽發上述本票交與上訴人之事實，遽予推定蘇紹東已以第三人身分，
        與債權人即上訴人訂立債務承擔契約，承擔蘇美雲所欠上訴人之四百萬元債
        務。況依該本票所示，蘇紹東簽發本票之日期為八十四年十一月八日，到期
        日亦為八十四年十一月八日（見本院卷一第四十五頁），而系爭抵押權申請
        設定登記其收案日期及原因發生日期均為八十四年十一月三日（見原審卷第
        十六頁），顯見蘇紹東簽發上述本票之日期係在系爭抵押權原因發生日期之
        後，系爭抵押權之設定，顯非為擔保抵押債務人蘇紹東所欠抵押權人即上訴
        人之上述本票債務六百五十萬元，蘇紹東簽發上述六百五十萬元本票交與上
        訴人，顯非承擔訴外人蘇美雲所欠上訴人四百萬元債務，是上訴人辯稱蘇紹
        東已承擔蘇美雲所欠上訴人四百萬元債務，系爭抵押之設定，即在擔保蘇紹
        東所承擔之蘇美雲欠上訴人之四百萬元債務，並非虛偽云云，亦非有據。
  （七）本件爭執要點在於抵押權是否存在，若抵押債權不存在，即應予塗銷系爭抵
        押權，至抵押義務人與第三人間是否另有債權債務關係，以及系爭抵押物是
        否與他筆土地共同設定抵押，均與系爭抵押權應否塗銷無涉。是上訴人辯稱
        伊對於抵押義務人蘇紹東與被上訴人之間有何債權債務糾紛並不知情，以及
        蘇紹東係以上述土地以及同地段一０八六之六地號、一０八六之八地號、及
        同安厝段第五五五之五六地號等四筆土地共同擔保蘇紹東所欠上訴人之六百
        五十萬元債務，抵押權之設定並非不實云云，均非可採。
  （八）按一般抵押，必先有被擔保之債權存在，而後抵押權始得成立（最高法院七
        十一年台抗字第三０六號判例參照）。系爭抵押係一般抵押，有土地登記簿
        謄本附卷可據（原審卷第十六頁），上訴人迄未舉證證明其對抵押義務人蘇
        紹東有債權存在，業如上述，則依上述最高法院判例意旨，系爭抵押權自屬
        不存在，系爭抵押權之設定，自屬妨害被上訴人之所有權，被上訴人本於民
        法第七百六十七條中段物上請求權，訴請上訴人塗銷系爭抵押權，自屬正當
        ，原法院為被上訴人勝訴之判決，核無不合，上訴意旨，猶執前詞，指摘原
        判決失當，求予廢棄，非有理由，應予駁回。
六、被上訴人在原審係依據民法第一百七十九條不當得利、第一百八十四條侵權行為
    、第七百六十七條物上請求權之法律關係訴請塗銷系爭抵押權設定登記（原審卷
    第五頁反面），被上訴人之訴訟代理人於八十八年三月三十一日準備程序期日雖
    陳稱願撤回不當得利、物上請求權之法律關係，僅保留侵權行為之法律關係，惟
    隨即表示是否以書狀撤回上述兩項之訴，需再考慮後始具狀陳述（見本院卷一第
    一三六頁），嗣上訴人於同年四月一日具狀表示不願撤回上述兩項本於不當得利
    及物上請求權而請求塗銷系爭抵押權設定登記之訴（見同卷第一三九頁），顯係
    對訴之撤回有所保留，仍不發生撤回之效力，本院自應就上述三項法律關係而提
    起之塗銷抵押權之訴予以審理。茲就其中有關被上訴人本於物上請求權請求塗銷
    系爭抵押權之訴審理結果，已認被上訴人足獲勝訴之判決，已如上述，則被上訴
    人其餘本於不當得利及侵權行為法律關係而塗銷系爭抵押權登記之請求，即無再
    予審究之必要。又上訴人於本院聲請鑑定伊所持有蘇紹東為發票人，金額六百五
    十萬元本票上發票人欄「蘇紹東」三字之字跡與蘇紹東本人在另件「借據」、「
    電匯單」、「記事簿」上所寫「蘇紹東」三字之筆跡是否相同（本院卷一第一四
    七至一五九頁），嗣又撤回其鑑定之聲請（本院卷一第一九三頁），自無庸予以
    鑑定，均併予鈙明。
七、據上論結：本件上訴為無理由，依民事訴訟法第四百四十九條第一項、第七十八
    條，判決如主文。
中      華      民      國    八十九     年      三       月     七     日
~B1民事第一庭審判長法  官  楚汝聰
~B2                法  官  黃宗正
~B3                法  官  邱森樟
右為正本係照原本作成。
如對本判決上訴，須於判決送達後二十日內向本院提出上訴狀，未表明上訴理由者，
應於上訴後二十日內向本院提出上訴理由書（須按他造人數附具繕本），並繳納送達
用雙掛號郵票拾份（每份拾肆元）。
~B                 書記官  盧東煥
中      華      民      國    八十九     年      三       月     十     日
                                                                        Ｑ


司法院資訊處製作；財團法人民間司法改革基金會備份。
